最高法院刑事判決　　　　　　一○○年度台上字第五三八一號
上　訴　人　林茂仁
選任辯護人　羅豐胤律師
　　　　　　林正雄律師
　　　　　　李秀貞律師
上列上訴人因業務過失致人於死案件，不服台灣高等法院台中分
院中華民國九十九年十二月二日第二審更審判決（九十九年度重
醫上更(一)字第一三號，起訴案號：台灣台中地方法院檢察署九十
一年度偵字第二二四七四號），提起上訴，本院判決如下：
    主  文
原判決撤銷，發回台灣高等法院台中分院。
    理  由
本件原判決撤銷第一審對上訴人林茂仁無罪諭知之判決，比較行
為時與裁判時之法律，改判論處上訴人從事業務之人，因業務上
之過失致人於死罪刑，固非無見。
惟查：(一)刑法上之過失，其過失行為與結果之間，在客觀上有相
當因果關係始得成立。所謂相當因果關係，係指依經驗法則，綜
合行為當時所存在之一切事實，為客觀之事後審查，認為在一般
情形下，有此環境、有此行為之同一條件，均可發生同一之結果
者，則該條件即為發生結果之相當條件，行為與結果即有相當之
因果關係。反之，若在一般情形下，有此同一條件存在，而依客
觀之審查，認為不必皆發生此結果者，則該條件與結果不相當，
不過為偶然之事實而已，其行為與結果間即無相當因果關係。原
判決事實欄固認定上訴人應注意以該Tegretol之藥物治療蔡連壽
，是否屬於核准之適應症，以及使用該Tegretol之藥物可能引起
的嚴重危害，並應於使用該Tegretol之藥物前，將可能之嚴重副
作用及應注意之處充分向蔡連壽說明，且依當時客觀情形，並無
不能注意之情事，詎其竟能注意而疏於注意，在未向蔡連壽說明
之前，即一次給予二十八日份之藥量；更於民國九十一年二月六
日蔡連壽回診時，主訴有發燒及畏寒三至四天，並有眼睛紅腫、
乾咳及流鼻水等症狀時，未善盡其醫療上必要之注意，察覺可能
是Tegretol之藥物引起之副作用，而繼續開立Tegretol藥物四週
之份量，致蔡連壽因史蒂文強森症候群、敗血症、肝腎及呼吸衰
竭死亡等情。惟行政院衛生署醫事審議委員會九十五年十一月二
十九日編號0000000號鑑定書鑑定意見記載「(一)（『卡巴
氮平』經衛生署函釋應注意藥品安全之藥物，如醫師於門診時開
立此類藥物作為診治用藥，應負如何之告知義務？）此藥用於神
經痛是off label use 。卡巴氮平……另一副作用是藥物皮膚過
敏反應，較少見且不可預測，如Stevens-Johnson syndrome就是
令人聞之色變的過敏反應，其發生率約萬分之一點四，因發生率
低又不可預測……」、「(二)(1)（史蒂文強森症候群之發生，事先
可否預防或藉由檢查而得知？）無法事先預防，亦無法藉由檢查
得知……」「(六)第四七四頁(3)：（史蒂文生氏症候群之發生是否
能以有效方法事先檢驗得知或預防？史蒂文生氏症候群之發生是
否與病患之特殊體質有關？除Tegretol藥物外，是否還有其他藥
物也會引起史蒂文生氏症候群之反應？史蒂文生氏症候群通常發
病之時間為多久？臨床醫師若根據衛生署內科專科醫師教科用書
用藥，是否有過失？）無法預防。是與特殊體質有關。此案以Te
gretol引起史蒂文強森症候群（Stevens-Johnson syndrome）的
可能性最大，發病時間從吃藥到發病二周至八周不等，此案選擇
此藥治療神經痛算合理，其實告知並無法避免產生史蒂文強森症
候群，只是可能早一點發現而處理。」等語（第一審卷(二)第四三
頁至第四七頁）。苟均無訛，Tegretol藥物引起史蒂文強森症候
群之發生率既僅約萬分之一點四，發生率低又不可預測，且告知
並無法避免其產生，則上訴人未善盡其告知Tegretol副作用之義
務，與蔡連壽罹患史蒂文強森症候群是否仍有相當之因果關係？
上訴人於歷審亦以史蒂文強森症候群之死亡率低，故罹患史蒂文
強森症候群並不一定造致死亡結果，爭執縱其未善盡其告知Tegr
etol副作用之義務致蔡連壽罹患史蒂文強森症候群，與蔡連壽之
死亡結果亦無相當因果關係。原判決未予勾稽釐清，逕謂上訴人
未善盡其告知Tegretol副作用之義務，而為不利上訴人之認定，
即有證據調查未盡及理由不備之違法。(二)有罪之判決書，對於被
告有利之證據不採納者，應說明其理由，為刑事訴訟法第三百十
條第二款所明定。故事實審法院應於審判期日就被告所為有利辯
解事項與證據，予以調查，如不加採納，必須說明其不予採納之
理由，並於有罪判決理由內詳加論列，否則即屬違法。原判決認
定上訴人有業務過失致人於死之犯行，固於事實欄記載上揭藥物
於九十年以前曾有其他醫師多次用藥後，導致史蒂文強森症候群
，因而申請藥害救濟的案例，行政院衛生署藥政處為此，曾於九
十年三月六日發函給各醫師團體，提醒此一藥物可能的嚴重危害
，及使用該藥物於非核准適應症，將不予救濟的規定，上訴人於
治療蔡連壽過程中復使用上揭藥物等情，並引用行政院衛生署九
十年三月六日衛署藥字第○九○○○一二一三四號函為其論據之
一（原判決理由二(二)6.）。卷查，行政院衛生署九十年三月六日
衛署藥字第○九○○○一二一三四號函之受文者為同署藥政處，
正本並送中華民國醫師公會全國聯合會、中華民國基層醫師協會
、中華民國開業醫師協會、中華民國基層醫療協會等（偵查卷(三)
第一一八頁）。而上訴人於原審辯稱「關於上面藥政處的公文，
那是衛生署發給醫師公會全聯會，但醫師公會全聯會的會員是各
縣市醫師公會，但九十年的時候，台中縣醫師公會並沒有將這個
公函轉到光田醫院…」等語（原審卷第一五九頁），爭執其並不
知有該函文存在。原判決未說明上訴人此部分辯解如何不可採，
逕為不利上訴人之認定，亦有理由不備之違誤。上訴意旨指摘原
判決違背法令，為有理由，應認原判決仍有撤銷發回更審之原因
。
據上論結，應依刑事訴訟法第三百九十七條、第四百零一條，判
決如主文。
中    華    民    國  一○○  年    九    月  二十九  日
                      最高法院刑事第八庭
                          審判長法官  黃  一  鑫  
                                法官  張  春  福  
                                法官  林  勤  純  
                                法官  李  錦  樑  
                                法官  宋  明  中  
本件正本證明與原本無異
                                      書  記  官  
中    華    民    國  一○○  年    十    月    七    日
                                                      Q